【裁判字號】    95,選上訴,61
【裁判日期】    951003
【裁判案由】    選罷法等
【裁判全文】
臺灣高等法院刑事判決
上  訴  人  臺灣臺北地方法院檢察署檢察官
上  訴  人
即  被  告  己○○
選任辯護人  張沐芝律師
            侯水深律師
上  訴  人
即  被  告  辛○○○
            癸○○
            丙○○
            丁○○
            壬○○
被      告  庚○○
            甲○○
上  二  人
選任辯護人  張沐芝律師
            侯水深律師
被      告  戊○○
            乙○○
上列上訴人因被告違反公職人員選舉罷免法案件，不服臺灣臺北
地方法院94年度選訴字第3號，中華民國95年7月6日第一審判決
（起訴案號：臺灣臺北地方法院檢察署93年度選偵字第10號、94
年度選偵字第2號、第3號、第7號、94年度偵字第2480號；追加
起訴案號94年度偵字第2480號、選偵字第3號），提起上訴，本
院判決如下：
    主  文
上訴駁回。
    事  實
一、己○○為臺北縣汐止地區阿美族頭目，緣乙○○以平地原住
    民候選人身份參選第六屆立法委員選舉，己○○為使不知情
    之乙○○能順利當選，即自民國（下同）93年11月14日起至
    同年12月12日止，基於對於有投票權人期約或交付賄賂而約
    定投票予乙○○之概括犯意，連續在臺北縣汐止市○○○路
    302巷辛○○○等人之住處，給付辛○○○、癸○○、丙○○、丁○○、壬○○（原審於事實欄第一段重複記載丙○○
    之名字，而漏載壬○○之名字，應予補正）等有投票權之人
    每人新臺幣（下同）一千元賄款，而約定於第六屆立法委員
    選舉時投票予乙○○（期約或交付賄款之時間、地點均詳如
    附表所示，其中壬○○部分，己○○係於93年12月5日先對
    壬○○期約以一千元之代價要求壬○○投票予乙○○，再於
    投票後之翌日即93年12月12日交付賄款）。辛○○○、癸○○、丙○○、丁○○明知上情，仍均收受一千元賄款，並允
    諾於第六屆立法委員選舉時投票予乙○○，而壬○○於投票
    日前應允，並於投票日後收受該一千元。嗣經不詳人士檢舉
    後，經警循線查獲，辛○○○、癸○○、丙○○、丁○○、
    壬○○各所收受之賄款，均為其分別花用殆盡。
二、案經法務部調查局北部機動工作組、臺北縣調查站、臺北縣
    政府警察局新店分局報請臺灣臺北地方法院檢察署檢察官偵
    查起訴並追加起訴。
    理  由
甲、有罪部分（上訴人即被告己○○、辛○○○、癸○○、丙○○、丁○○、壬○○部分）：
一、訊據上訴人即被告己○○矢口否認有對有投票權人期約、交
    付賄賂之犯行，上訴人即被告辛○○○、癸○○、丙○○、
    丁○○、壬○○等人亦均否認有收受賄賂之犯行；己○○辯
    稱：辛○○○、癸○○、丙○○、丁○○、壬○○等人自原
    審審理時起均否認有收受賄款一千元之情事，供稱或係為早
    日返家照顧小孩、或身體不適、疲倦、或訊問者以恐嚇驚嚇
    方式訊問，或不諳國語之故，始於之前受詢問時承認犯罪，
    且經勘驗調查員詢問時之錄音光碟結果，可知辛○○○等五
    人於調查員詢問時所為自白係出於脅迫，不具任意性，調查
    員尚對丁○○為誘導詢問，壬○○、丁○○就收受賄賂情節
    ，亦有前後不一情形，彼等於偵查中所為陳述亦同樣不具任
    意性，均無證據能力；公訴人又未能提出其他補強證據證明
    辛○○○等五人有收受賄賂犯行，自不能證明辛○○○等五
    人犯罪，又公職人員選舉罷免法第90條之1第1項投票行賄罪
    與刑法第143條投票受賄罪，係屬必要共犯中之對向犯，是
    辛○○○五人既不成立犯罪，伊亦無成立投票行賄罪之餘地
    云云。辛○○○辯稱：伊未曾收受己○○給的一千元，伊於
    調查員詢問時，因身體不適，心中害怕，始承認收受賄款云
    云；癸○○辯稱：伊實未曾收受己○○給的一千元，伊於調
    查員詢問時，係因家中有一個殘障小孩須照顧，始承認犯罪
    云云；丙○○辯稱：伊未曾收受己○○給的一千元，伊於調
    查員詢問時，係因身體不適，詢問者以恐嚇驚嚇方式詢問，
    始承認犯罪云云；丁○○辯稱：伊未曾收受己○○交付之賄
    選一千元，伊係因身體不適、疲倦，始承認收賄；壬○○辯
    稱：伊未曾收受己○○給的一千元，伊係因為想早點回家照
    顧小孩，始承認犯行云云。
二、經查：
  (一)己○○確有於如附表所示之時、地，期約、交付賄賂予具有
    第六屆平地原住民立法委員投票權之辛○○○等五人，要求
    彼等投票予乙○○之事實，業據辛○○○、癸○○、丙○○
    、丁○○、壬○○五人迭於調查員詢問、檢察官訊問時分別
    供陳明確。辛○○○於調查員詢問時供陳：伊記得該次敬老
    旅遊活動後次日，也就是93年11月14日當天中午，己○○有
    親自到伊家去，當時伊正在洗衣服，聽到按電鈴聲，伊走到
    門口，己○○即直接把一千元的現金塞到伊手裡，並表示希
    望伊在這次立委選舉中支持乙○○，不要忘了乙○○，伊當
    時向他表示說不用了，可是他一直說拜託拜託，伊只好勉強
    收下，伊之後就用一千元賄款隨便買了一些食品，已全部花
    光了（見93年度選偵字第3號卷《下稱選偵3號卷》第28頁調
    查局訊問筆錄）；於偵查中供稱：伊具有第六屆立法委員選
    舉人之身分，是平地原住民（見選偵3號卷第29頁），己○○在伊家中給伊1,000塊時，他說不要忘記乙○○，他的意
    思是請伊投票給乙○○，伊知道從己○○那邊拿到的一千塊
    就是要伊投票給乙○○，伊願意收下那一千元，是因為看到
    錢高興，想說投乙○○一票沒有關係（見選偵3號卷第30頁
    ）。癸○○於調查員詢問時供稱：伊是平地原住民，也有選
    舉平地原住民立法委員投票權（見選偵3號卷第18頁），伊
    記得立委投票前幾天，伊居住社區阿美族頭目己○○曾到伊
    家樓下，親自拿現金一千元給伊，並用手勢暗示伊要把票投
    給二號候選人乙○○（見選偵3號卷第20頁）；於偵查中供
    陳：己○○在選舉前幾天拿一千塊給伊，並要伊投給二號候
    選人，己○○拿到伊家樓下，伊剛好下樓，己○○沒有說什
    麼，就比二號（見選偵3號卷第22頁）。丙○○於調查員詢
    問時供稱：選舉期間（詳細時間我記不清楚了）己○○到伊
    家幫乙○○拉票的時候，有給伊現金一千元，要伊投票給乙○○，這一千元伊已經花完了（見選偵3號卷第34頁）；於
    偵查中供稱：伊具有第六屆立法委員選舉人之身分，是平地
    原住民（見選偵3號卷第43頁），己○○幫乙○○拉票時給
    伊的一千元花完了，伊收下這一千塊的時候，己○○說拜託
    支持乙○○，伊說好，己○○在伊的家裡拉票，他當時有戴
    乙○○的帽子，他是當面拿給伊這一千塊，伊收下這一千塊
    的時候，知道他的意思是要伊投給乙○○（見選偵3號卷第
    44頁）。丁○○於調查員詢問時供稱：伊是平地原住民，且
    有權利投票選舉平地原住民立法委員（見選偵3號卷第10 頁
    ），「我除了參加婦協舉辦的本次活動外，並於12月初時（
    投票日前，詳細日期記不清楚）我的鄰居己○○晚上到我家
    裡交付給我一千元，並要求我幫幫忙替無黨籍平地原住民立
    委候選人乙○○拉票。由於己○○給我的一千元，我已經提
    供給乙○○後援會作為加菜使用，所以我願意提出等值的一
    千元供貴站查扣」，本屆立委選舉伊有去投票，伊所投票支
    持的立委候選人為乙○○（見選偵3號卷第11頁）；於偵查
    中供稱：選舉之前，不記得哪一天，己○○有到伊家拿一千
    元拜託伊幫乙○○拉票，那一千元後來捐給乙○○後援會當
    加菜金，伊該次立委選舉投票給乙○○（見選偵3號卷第14
    頁）。壬○○於調查員詢問時供稱：伊是平地原住民，也是
    具備投票選舉平地原住民立法委員資格之有權人（見選偵3
    號卷第2頁），在93年12月5日伊前往天主教三光新村教會作
    禮拜時，己○○告訴伊，立法委員選舉要投票給二號的候選
    人乙○○，投完票後會給伊一千元，12月11日投完票，12日
    伊前往教會作禮拜結束後，己○○就到伊家中給我一千元，
    伊有依照己○○的要求投票給乙○○，因為伊經濟狀況不好
    ，加上有病在身，伊已把那一千元拿去看病了（見選偵3號
    卷第3頁）；在偵查中供稱：伊有向己○○拿一千元，是在
    12月12日做禮拜後，己○○在伊家外面拿一千元給伊等語（
    見選偵3號卷第6頁）。
  (二)而經原審勘驗陳癸○○、丙○○、丁○○、壬○○等人於調
    查員詢問時之錄音光碟，其中壬○○部分，調查員與壬○○
    間係以國語對答，調查員以國語訊問壬○○聯絡電話、教育
    程度、有無工作等問題時，壬○○可以立刻瞭解並加以回答
    ，另就整體詢問內容，即如同上開筆錄上所記載，而壬○○
    復就己○○如何先期約給付賄款，而後再給付賄款等經過，
    詳細說明敘述，調查員製作完筆錄，並將筆錄重新誦念並向
    壬○○解釋後，再詢以：「本日所言是否屬實？」，壬○○
    並回答：「是」，而在詢問過程中，調查員亦無任何強迫脅
    迫之情形，顯見筆錄上所為記載確出自於壬○○之真意（見
    原審卷第4宗第196頁至第205頁）。就丁○○部分，丁○○
    對於調查員以國語提問之問題均能充分了解，並以國語流利
    回答，而丁○○於詢問中，就調查員詢問：「是否投完票以
    後就拿到一千元？」，答以：「投票之前」，問：「他是什
    麼時候給你的？在什麼場合給你的？我們要問清楚。差不多
    是什麼時候？」，答以：「在家裡」、「晚上」、「是旅遊
    之後」，再經調查員確認詢以：「是旅遊以後過幾天？是11
    月還是12月的時候？投票前幾天？」，答以：「12月」，問
    ：「12月初的時候？」，答：「對啊」，問：「己○○到你
    家還是你到他家？」，答：「是他到我家」，調查員再問：
    「賄款要查扣，你有無帶一千元來？」，丁○○復答：「他
    拿給我，我就拿給他們啊，沒有收據啊」，故調查員依據丁○○所為上開回答，加以整理即如「我除了參加婦協舉辦的
    本次活動外，並於12月初時（投票日前，詳細日期記不清楚
    ）我的鄰居己○○晚上到我家裡交付給我一千元，並要求我
    幫幫忙替無黨籍平地原住民立委候選人乙○○拉票。由於己○○給我的一千元，我已經提供給乙○○後援會作為加菜使
    用，所以我願意提出等值的一千元供貴站查扣」之該段記載
    ，此外，丁○○尚於調查員詢問之末供陳「這個就這樣是每
    個人都有，只是不會被查到而已，每個人都有．．．」等語
    （上開勘驗過程見原審卷第5宗第14至16頁），是亦足見丁○○確出自本意敘述己○○給付伊一千元賄款之事實。至於
    癸○○部分，其在調查員詢問時，雖一開始表示沒有收取一
    千元，然詢問後階段其表示：「（問：我們只是要釐清楚事
    實而已，我們不想把事情搞得太複雜，你講清楚就好，數目
    字比較容易確定，到底給你多少？是一千還是四千？）一千
    吧」，「（問：你是去哪邊拿的？還是他去你家裡？）在家
    裡」，「（你是否是天主教徒？天主教徒可不可以說謊？）
    當然不可以。他是說暗號，他怎麼說我不知道啦」，「（問
    ：選舉前幾天還是選舉前幾個禮拜？）應該是一個禮拜」等
    語（勘驗過程見原審卷第5宗第35頁反面至37頁反面）。丙○○於調查員詢問是否收取一千元時，則稱：「（問：己○○他給你的對不對？）對」，「（他給你一千元，是否要你
    投給乙○○？）就是我們的頭目，他要我們投給乙○○」，
    「問：你說那個頭目？頭目是己○○）是的」，「（問：他
    什麼時候給你的？）去拉票的時候」，「（問：投票前？）
    是的」，「（問：有無補充的意見？以上所說的是不是都是
    真的？）是」，又調查員繕打完筆錄後，復又與丙○○確認
    收取一千元之時間、地點及筆錄內容，從而，調查員所製作
    之筆錄亦無任何不實或違背受詢問人之本意。綜合原審勘驗
    調查員詢問錄音光碟之結果，壬○○、丁○○、癸○○、丙○○對於調查員以國語提問之理解程度均無顯著困難，調查
    員亦無何不正取供情事。而辛○○○、壬○○、丁○○、癸○○、丙○○五人於檢察官訊問時，亦均再次坦承有收受一
    千元賄款，與調查員詢問時之筆錄內容相符，而辛○○○等
    五人對於己○○交付一千元賄款之時間、地點、方式，甚或
    一千元之流向，均供陳綦詳，是以若非己○○果有給付辛○○○、壬○○、丁○○、癸○○、丙○○每人一千元之賄款
    ，要求彼等投票予乙○○，上開五人實不會為如此之陳述。
    再關於辛○○○部分，雖因移送單位未能尋得詢問之錄音、
    錄影光碟而無從勘驗其受調查員詢問時之過程，然辛○○○
    既於檢察官訊問時亦為收受賄款之供述，自無法僅因未能勘
    驗調查員詢問時之錄音錄影光碟，即反認辛○○○於調查員
    詢問時有受到任何脅迫恐嚇或有非出於任意性之自白。是以
    ，辛○○○、壬○○、丁○○、癸○○、丙○○五人於調查
    員詢問時所為自白，係出於任意性而得為本案認定己○○、
    辛○○○、壬○○、丁○○、癸○○、丙○○五人犯罪之證
    據。再者，本案查無其他證據證明辛○○○、壬○○、丁○○、癸○○、丙○○與己○○有何仇怨，上開五人亦無須甘
    冒自身亦須受刑事追訴之危險，而故意誣陷己○○入罪，況
    辛○○○五人在隔離訊問之情況下，均一致指稱係己○○給
    付賄款，而未提及係己○○以外之人給付賄款，是己○○確
    有給付各一千元賄款予辛○○○五人之事實，堪以認定。又
    壬○○雖於檢察官訊問時供稱：「（問：己○○有無說投給
    乙○○，可以拿一千元？）有，在我家前面跟我講，是今年
    11月。」（見選偵3號卷第5頁），與其於調查員詢問時供稱
    係在93年12月5日其前往天主教三光新村教會作禮拜時，由
    己○○告知立法委員選舉要支持乙○○等語有所不符，惟壬○○就己○○有給付一千元賄款、是先期約再交付賄款之主
    要事實，前後供述皆屬一致，其所供稱之期約賄選日期雖有
    所出入，或係記憶不清所致，然尚不影響己○○確有賄選及
    壬○○有收賄之事實。
  (三)證人即法務部調查局北部第七機動工作組組員洪勝雄於原審
    審理時證稱：「（問：本案中一千元行賄部分，如何查獲這
    五個人收一千元，還有無其他人收賄，為何只有查到這個部
    分？）本案一開始是外套以及旅遊問題，所以我們將參加旅
    遊的選民都傳訊來訊問，分三個單位來訊問，北機組、臺北
    縣調查站、新店分局，最後一天，臺北縣調查站在問丁○○
    的時候，除了本案以外，都會加問是否尚有不法利益所得，
    其他人都沒有特別講，但丁○○突然這樣說收到一千元，所
    以我們問其他人時，都將一千元加入詢問，其中除了丁○○
    外，還有四人承認，就是這樣問出來。」，「（問：當初問
    原住民老人家，有無考量原住民老人對於漢語理解程度的問
    題？）我不清楚，我們有問，若他們回答有問題，或是不正
    常，因為他們有朋友、家人陪同，若聽不懂一定會問我們，
    我們會請翻譯來處理。」，「（問：本件辛○○○、癸○○
    、丙○○、丁○○、壬○○五位，是否有請翻譯？）受訊問
    人沒有提出請求，也沒有提到聽不懂問題。」（見原審卷第
    4 宗第123頁反面、第124頁），「我們筆錄交付給他們看，
    若他們說不識字的話，我們都會朗讀給他們聽」（見原審卷
    第4宗第126頁）。是由證人洪勝雄上開證述可知，己○○給
    付一千元賄款之事，係由丁○○主動提出，而調查員始會對
    其他人做此部分之詢問，益徵確有己○○各交付一千元、辛○○○等五人各收受一千元，而約定投票予乙○○之事實。
  (四)綜上，辛○○○、壬○○、丁○○、癸○○、丙○○嗣於審
    理時翻異前詞，矢口否認有收受賄款，辯稱不諳國語，或係
    受到恐嚇心生畏懼，或為了早日返家始坦承受賄云云，均屬
    卸責推諉之詞，不足採信；而己○○自始至終均辯稱無各給
    付一千元賄款予辛○○○、壬○○、丁○○、癸○○、丙○○云云，亦洵無足取。本件事證明確，己○○行賄犯行，辛○○○、壬○○、丁○○、癸○○、丙○○受賄犯行，均堪
    認定。
三、論罪科刑：
  (一)查被告己○○犯罪後，公職人員選舉罷免法於94年11月30日
    修正公布於94年12月2日施行，修正前之公職人員選舉罷免
    法第90條之1第1項（原審誤載為90條第1項，應予補正）之
    法定刑係五年以下有期徒刑，得併科四十萬元以上四百萬元
    以下罰金，修正後則規定為三年以上十年以下有期徒刑，得
    併科一百萬元一千萬元以下罰金，修正後之法律刑度較重，
    並非有利於被告己○○，自應適用修正前即行為時之公職人
    員選舉罷免法第90之1第1項。又刑法第56條連續犯之規定，
    業於94年2月2日修正公布刪除，並自95年7月1日施行，則被
    告己○○之犯行，因行為後新法業已刪除連續犯之規定，此
    刪除雖非犯罪構成要件之變更，但顯已影響行為人刑罰之法
    律效果，自屬法律有變更，依新修正刑法第2條第1項規定，
    比較新、舊法結果，應適用較有利於被告之行為時法律即舊
    法論以連續犯（最高法院95年第8次刑事庭會議決議參照）
    。被告辛○○○、癸○○、丙○○、丁○○、壬○○部分，
    雖刑法第143條第1項並未修正，然依據修正後刑法施行法第
    1條之1及新修正刑法第33條第5款，刑法第143條第1項所得
    科之罰金刑最高為新臺幣15萬元，最低為新臺幣1,000元；
    然依被告辛○○○、癸○○、丙○○、丁○○、壬○○行為
    時之罰金罰鍰提高標準條例第1條前段、刑法第33條第5款規
    定，第143條第1項之罰金刑最高為銀元5萬元、最低額為銀
    元1元，若換算為新臺幣，最高額雖與新法同為新臺幣15萬
    元（原審誤載為3萬元，應予補正），然最低額僅為新臺幣3
    元，因此自以被告辛○○○等人行為時關於科處罰金刑之法
    律較有利於被告。另刑法第41條第1項易科罰金之折算標準
    修正為新臺幣1,000元、2,000元或3,000元折算一日，較諸
    修正前刑法第41條第1項及修正前罰金罰鍰提高標準條例第
    2條之規定，易科罰金以銀元100元、200元、300元即新臺幣
    300元、600元、900元折算一日，自以修正前之刑法第41條
    第1項較為有利，亦應適用修正前刑法之規定。
  (二)核被告己○○所為，係犯行為時公職人員選舉罷免法第90條
    之1第1項之行賄罪，被告辛○○○、癸○○、丙○○、丁○○、壬○○部分，係犯修正前刑法第143條第1項之受賄罪。
    己○○、壬○○期約賄賂之低度行為，為彼等嗣後交付、收
    受賄賂之高度行為所吸收，均不另論罪。被告己○○先後所
    為五次投票行賄行為，時間緊接，所犯係構成要件相同之罪
    名，顯係基於概括犯意反覆為之，為連續犯，應依修正前刑
    法第56條規定以一罪論，並加重其刑。
  (三)原審審酌選舉乃民主政治最重要之表徵，其攸關一國政治良
    窳甚鉅，而賄選為敗壞選風之主要根源，苟因金錢之介入，
    不僅可能扭曲選民真意，甚且敗壞社會良善選風，嚴重妨礙
    民主政治之實現，被告己○○及辛○○○、癸○○、丙○○
    、丁○○、壬○○企圖透過賄選方式，圖謀特定候選人當選
    ，破壞選舉之公平性或正當選舉文化，所為均已使民主政治
    之基石產生動搖，暨被告等人犯罪之動機、目的、手段、智
    識程度等一切情狀，分別適用94年11月30日修正前公職人員
    選舉罷免法第90條之1第1項、第98條第3項，刑法第2條第1
    項前段、第11條前段、修正前刑法第56條、第143條第1項、
    、第41條第1項前段，罰金罰鍰提高標準條例第1條前段、修
    正前罰金罰鍰提高標準條例第2條，現行法規所定貨幣單位
    折算新臺幣條例第2條，判處被告己○○有期徒刑五月；辛○○○、癸○○、丙○○、丁○○、壬○○各有期徒刑三月
    ，並均諭知如易科罰金時均以銀元三百元，即新臺幣九百元
    折算一日之標準。再以按「犯本章之罪或刑法分則第六章之
    妨害投票罪，宣告有期徒刑以上之刑者，並宣告褫奪公權」
    ，公職人員選舉罷免法第98條第3項定有明文，爰依前開規
    定及刑法第37條第2項之規定，分別宣告被告己○○褫奪公
    權2年，辛○○○、丙○○、壬○○、癸○○、丁○○各褫
    奪公權1年。復以「公職人員選舉罷免法第91條第3項固規定
    『預備或用以行求期約或交付之賄賂，不問屬於犯人與否沒
    收之』。但如其賄賂已交付與有投票權人收受，收受者係犯
    刑法第143條第1項之罪，其收受之賄賂應依刑法第143條第2
    項之規定，於其對向共犯所犯投票受賄罪之從刑宣告沒收之
    ，如全部或一部不能沒收時，追徵其價額，此時即不得再依
    上開規定對交付賄賂者為沒收之宣告。」（參看最高法院95
    年度台上字第147號判決）。查己○○分別交付予辛○○○
    、丙○○、壬○○、癸○○、丁○○五人之一千元賄款，均
    已交付與有投票權人（辛○○○、丙○○、壬○○、癸○○
    、丁○○）收受，自不得再依公職人員選舉罷免法第91條第
    3 項規定對交付賄賂者（己○○）為沒收之宣告，而應依刑
    法第143條第2項：「犯前項之罪者，所收受之賄賂沒收之。
    如全部或一部不能沒收時，追徵其價額」之規定，於辛○○○、丙○○、壬○○、癸○○、丁○○五人主文之後宣告沒
    收或追徵其價額。
四、經核原審認事用法並無不當，被告己○○、辛○○○、丙○○、壬○○、癸○○、丁○○提起上訴，仍執陳詞，否認犯
    罪，核無理由，應予駁回。
乙、無罪部分：
一、公訴意旨略以：
  (一)庚○○係臺北縣原住民婦女服務協會（下稱婦女協會）理事
    長，甲○○為婦女協會之前任理事長，乙○○為臺北縣第五
    屆縣議員，並為93年12月11日所舉辦之第六屆立法委員選舉
    平地原住民候選人，庚○○之婆婆為乙○○之表姐，故庚○○與乙○○有親戚關係，而甲○○則為乙○○之前妻，另戊○○與乙○○為結拜兄弟，並登記為乙○○競選立法委員之
    助選員。乙○○為參加第六屆立法委員選舉，於93年10月11
    日前即開始規劃立委選舉事宜。其與庚○○、甲○○均明知
    婦女協會之93年年度計劃並無「臺北縣原住民九九重陽情、
    關懷老人心」（下稱九九重陽活動」，參加者並未嚴格限制
    為老人或須設籍於臺北縣之原住民始得參加，且舉辦時已為
    該年11月中旬，與九九重陽之舉辦名義顯不相符，其三人竟
    與戊○○共同基於對於具有平地原住民選民資格之洪秀花、
    張梅娟、黃玉妹等人（均經檢察官為不起訴處分）交付免費
    旅遊、飲食招待等不正利益之犯意聯絡，由乙○○以其臺北
    縣議員名義，要求臺北縣政府動支屬其額度內之「93年度地
    方建設經費」（即俗稱之議員配合款）30萬元，補助婦女協
    會做為設備或活動用，並由庚○○以婦女協會名義檢具活動
    計劃書等向臺北縣政府申請全額補助，業經臺北縣政府同意
    在案。庚○○隨即籌劃該活動，惟並未嚴格限制為老人或設
    籍於臺北縣之原住民始得參加，而實際係透過種種管道邀集
    具有平地原住民身分之立法委員選舉權者參與。嗣於同年11
    月13日九九重陽活動舉辦之當天，庚○○除雇用8輛大型遊
    覽車載運前述具有投票權之人計300餘人前往野柳、金山等
    地旅遊外，並交付每位參加者各一件價值數百元之夾克，且
    分別於當天中餐及晚餐同在位於臺北縣金山鄉○○村○○路
    51巷9號之二兄弟食堂宴會廳，提供每桌二千元之飲食，共
    席開33桌，供免費食用，而參加者均事前即知不需支出任何
    費用。乙○○更於中午用餐時，偕同甲○○到場，並由戊○○（亦為原住民長老）向在場用餐之原住民介紹乙○○為本
    屆原住民立法委員候選人，旋即播放乙○○之競選歌曲。乙○○並以麥克風對在場之原住民公開表示尋求本屆立法委員
    的支持等語，現場並呼喊當選口號（阿美族語MADAMA）且逐
    桌一一敬酒，復於餐畢後與眾人握手拉票，與在場具有投票
    權之原住民達成立法委員選舉時投票予乙○○之約定，因認
    乙○○、庚○○、甲○○、戊○○均係犯公職人員選舉罷免
    法第90 條之1第1項之交付賄賂及其他不正利益罪嫌云云。
  (二)乙○○與己○○，為使乙○○於第六屆立法委員選舉得以順
    利當選，乃基於對於有投票權人行賄之共同概括犯意聯絡，
    由己○○自93年11月14日起，連續在如附表所示之時間、地
    點，交付一千元現金予辛○○○、癸○○、丙○○、丁○○
    、壬○○等人，約定投票予乙○○，因認此部分乙○○亦涉
    犯公職人員選舉罷免法第90條之1第1項之對有投票權人行求
    賄賂罪嫌云云。
二、按犯罪事實應依證據認定之，無證據不得認定其犯罪事實，
    又不能證明被告犯罪或其行為不罰者，應諭知無罪之判決，
    刑事訴訟法第154條第2項、第301條第1項分別定有明文。次
    按認定不利於被告之事實，須依積極證據，茍積極之證據本
    身存有瑕疵而不足為不利於被告事實之認定，即應為有利於
    被告之認定，更不必有何有利之證據，而此用以證明犯罪事
    實之證據，猶須於通常一般人均不至於有所懷疑，堪予確信
    其已臻真實者，始得據以為有罪之認定，倘其證明尚未達到
    此一程度，而有合理性之懷疑存在，致使無從為有罪之確信
    時，即應為無罪之判決（參看最高法院82年度台上字第163
    號判決、76年台上字第4986號、30年上字第816號判例）。
    再按公職人員選舉罷免法第90條之1第1項之賄選罪係以對於
    有投票權之人，行求期約或交付賄賂或其他不正利益，而約
    其不行使投票權或為一定之行使為構成要件。亦即須視行為
    人主觀上是否具有行賄之犯意，而約使有投票權人為投票權
    一定之行使或不行使；客觀上行為人所行求期約或交付之賄
    賂或不正利益是否可認係約使投票權人為投票權之一定行使
    或不行使之對價；以及所行求、期約、交付之對象是否為有
    投票權人而定。上開對價關係，在於行賄者之一方，係認知
    其所行求、期約或交付之意思表示，乃為約使有投票權人為
    投票權一定之行使或不行使；在受賄者之一方，亦應認知行
    賄者對其所行求、期約或交付之意思表示，乃為約使其為投
    票權一定之行使或不行使。且對有投票權人交付之財物或不
    正利益，並不以金錢之多寡為絕對標準，而應綜合社會價值
    觀念、授受雙方之認知及其他客觀情事而為判斷（參看最高
    法院著有92年台上字第893號判例）。
三、公訴人認乙○○、庚○○、甲○○、戊○○涉有上開犯行，
    無非以乙○○、庚○○、甲○○、戊○○等人之供述、證人
    黃玉妹、洪秀花、張玉榮、黃天送、張梅娟、顏信福、張玉
    榮、李秀菊、張麗雪、陳秀悅、王慧湄、江再發、葉素清、
    邱文中、林菁華等人之證述、共同被告丁○○、癸○○、辛○○○、丙○○、壬○○所為供述，以及婦女協會年度工作
    計畫、婦女協會會議紀錄、乙○○議員93年11月2日臺北縣
    議員用牋、婦女協會93北原婦協字第050號函臺北縣政府回
    函活動計畫、活動名冊、庚○○合作金庫帳戶往來明細、婦
    女協會夾克收據、監聽譯文、服務處付款簽收簿、甲○○台
    新銀行中和分行帳戶往來明細、臺北縣政府93年11月17日函
    、九九重陽節活動概算表、葉素清、江再發公司出貨紀錄等
    件為其論據。
四、訊據被告乙○○、庚○○、甲○○、戊○○均堅決否認有何
    公訴意旨所認之犯行，分別辯解如下：
  (一)乙○○辯稱：婦女協會係一依法登記之民間團體，伊並未參
    與運作，對於社團活動及財務運用，伊均不知情，而婦女協
    會於93年11月13日所舉辦之「九九重陽活動」，因需要活動
    經費補助，伊基於服務選民，因而同意出具議員箋單，請求
    臺北縣政府以「93年度地方建設經費」補助活動所需經費30
    萬元，有關該申請案，是否核准、核撥，均非伊所能掌握，
    而為臺北縣政府之權限，伊歷年來出具議員牋單建議補助民
    間社團活動之設備或公益活動經費不計其數，並非僅針對婦
    女協會而已。又伊於93年11月13日中午本預定至臺東參加其
    他活動，惟因93年11月13日當日伊自苗栗趕回臺北不及，錯
    失班機起飛時間，始改變行程至臺北縣金山鄉從事競選活動
    。伊係參選平地原住民立法委員，至原住民聚集之場會發表
    競選演說、拜票，自屬理所當然，伊於93年11月13日中午至
    婦女協會所舉辦的活動拜票，未曾提至代為爭取活動經費一
    事，亦無人提及婦女協會與競選總部之關係，實無賄選之對
    價合意。公訴人認本件賄選之對向犯為175人，而上開175人
    僅有18人因見伊到場，而心中自行聯想該活動或與選舉有關
    ，而其餘在場之人，部分未聽到伊請求支持之語，部分僅認
    為係一般拜票，是伊之行為實不該當於公職人員選舉罷免法
    第90條之1第1項交付賄賂罪之構成要件。再關於公訴人起訴
    伊與己○○共同交付一千元賄款予辛○○○等人部分，亦無
    任何積極證據可證明伊有上開犯行，故此部分伊亦不成立犯
    罪等語。
  (二)庚○○辯稱：重陽敬老活動，為婦女協會之例行活動，參與
    者均不需繳納參加費用，經費來源有時係臺北縣政府，有時
    係行政院原住民委員會，有時係婦女協會自籌，93年度之重
    陽敬老活動，因伊向臺北縣政府原住民行政局申請經費補助
    遭拒，遂向乙○○尋求幫助，由乙○○出具議員箋單，請求
    臺北縣政府以93年度地方建設經費補助活動所需經費30萬元
    ，並經臺北縣政府同意，又婦女協會就此例行性活動均會致
    贈紀念品，若未獲補助，則由婦女協會自籌，九九重陽活動
    所需花費，係伊先行支付，自伊及伊丈夫邱正財之帳戶內提
    出花用，之後再與婦女協會結算，婦女協會與乙○○競選總
    部所訂購之夾克，亦係分別給付貨款，故九九重陽活動所有
    經費支出，均與乙○○競選總部無涉，於九九重陽活動中，
    並無人告知參與者該活動係與立法委員有關，也未表示參與
    者應支持乙○○始得用餐或領取夾克，自無從認定伊係欲以
    免費招待出遊、餐飲、贈送夾克之方式，交付賄賂或不正利
    益予參與者，是交付、收受賄賂之對價關係顯不存在。而婦
    女協會請年輕人擔任工作人員幫忙照顧參與活動之老人，亦
    屬常態無任何特異之處，公訴人認婦女協會未嚴格限制參與
    人之年紀，而係廣邀原住民參與，為伊構成行賄罪之佐證，
    自有誤會等語。
  (三)甲○○辯稱：九九重陽活動為婦女協會所舉辦，經費來源為
    臺北縣政府與婦女協會，與乙○○競選總部無涉，93年11月
    13日當天，乙○○因自苗栗趕回不及，而錯失原本應至臺東
    之班機，故改變行程至臺北縣金山鄉從事競選活動，伊為乙○○競選總部人員，陪同乙○○拜票，實屬理所當然，伊亦
    無向參加者表示該活動由乙○○所招待，或參加者應支持乙○○始能用餐或領取夾克，是實無從認定伊藉由發表支持乙○○之言論，而與談話之對方或在場聽聞該等言論之有投票
    權人互達約其投票權為一定行使之意思合致，而犯行賄罪。
    選舉期間，候選人為加深選民印象，訂購印有其姓名之衣物
    ，從事拜票活動，係屬常態。基於此，伊以乙○○競選總部
    名義向江再發訂購夾克，亦無可議之處，而乙○○競選總部
    所訂購之600件夾克，部分價款係於93年11月30日由王慧湄
    提領伊台新銀行中和分行帳戶內之10萬元加以支付；至於前
    於93年11月19日，證人江再發因為需錢周轉軋票，請求伊協
    助之12萬元，除少部分係之前積欠之貨款（非夾克貨款）外
    ，其餘係借款，伊並無要幫婦女協會支付其所訂購之夾克貨
    款之意思，雖乙○○競選總部與婦女協會合計訂購夾克數量
    為1,050件，伊與江再發談妥將單價自250元降至230元，然
    自不能以此即認婦女協會之夾克款項支付定與乙○○競選總
    部有關等語。
  (四)戊○○辯稱：伊在93年11月13日九九重陽活動舉辦當天，於
    中午用餐時，上台帶領參加者禱告，伊於參加活動之初，並
    不知道乙○○亦會到場，後來伊見乙○○到場，又因與乙○○係舊識，感情甚篤，知悉乙○○欲參選第六屆平地原住民
    立法委員之選舉，故臨時向台下參與之原住民表示請其等多
    多支持乙○○，惟伊並無任何行賄之意思表示等語。
五、經查：
  (一)關於公訴意旨(一)部分：
    1.庚○○為婦女協會之理事長，而婦女協會於93年11月13日
      舉辦免費九九重陽旅遊活動，且致贈參加活動者一人一件
      紅色夾克作為紀念品等情，業據被告等人供承不諱，互核
      相符，且有活動計畫書附卷可憑（見原審卷第3宗第50至
      第66頁）。又婦女協會歷年來常在重陽節舉行敬老活動，
      如87年11月3日，在北海岸旅遊風景區及台灣電力金山核
      二廠舉辦旅遊活動，經費補助單位係行政院原住民委員會
      ；88年在屏東亦有舉辦；另89年12月21日、22日在桃園縣
      蘆竹鄉尋夢谷森林樂園舉辦活動，經費補助單位為臺北縣
      政府；92年10月4日至5日則在南澳舉辦，經費由婦女協會
      自籌，此參婦女協會檢送之領款收據、活動照片、臺北縣
      政府函文、婦女協會89年度關懷老人之旅遊活動成果報告
      書等件附卷可稽（見原審卷第1宗第43頁至第55頁），是
      被告等人辯稱婦女協會舉辦重陽敬老活動係屬常態，非因
      93年度第六屆立法委員選舉而特地舉辦等語，應可採信。
    2.婦女協會93年度九九重陽活動，係於93年10月間即已開始
      籌畫準備，由時任臺北縣議員之乙○○，出具議員用牋請
      求臺北縣政府以「93年度地方建設經費」補助活動所需經
      費30萬元，而後獲臺北縣政府允許動用上開經費補助婦女
      協會該次活動等情，有婦女協會93年度第3次理監事聯席
      會議紀錄、乙○○93年11月2日致臺北縣政府議員用牋、
      臺北縣政府93年11月17日北府社團字第0930742139號函（
      見原審卷第1宗第61頁、93年度選偵字第10號卷《下稱選
      偵10號卷》第1宗第122頁、第123頁）等件在卷可憑。而
      依據卷附之臺北縣政府88年3月2日北十四會恩議乙字第
      5495號函（見原審卷第1宗第27頁），所謂「補助地方建
      設經費」之支用範圍，除教育部分、經建交通部分外，尚
      包括其他社團（縣級以上政府登記立案）及後備軍人輔導
      中心之設備或公益活動，是以，乙○○以議員身分，建議
      臺北縣政府動用地方建設經費補助婦女協會93年度九九重
      陽活動，實無任何不妥之處。實則，以92年間觀之，乙○○即有數次基於議員身分，出具議員用牋，建議臺北縣政
      府動支地方建設經費補助婦女協會各式活動，並獲臺北縣
      政府核准，此業據原審向臺北縣政府調閱婦女協會92年度
      核銷經費之相關資料查明（見原審卷第2宗第126頁至第23
      7頁），參以乙○○身為平地原住民，為原住民謀取福利
      ，在其權限內爭取經費辦理各項活動，實屬合情合理。在
      93 年度，乙○○仍循以往模式建議台北縣政府補助婦女
      協會之九九重陽活動，實難因乙○○欲參選93年度第六屆
      平地原住民立法委員選舉，即認其有以招待平地原住民旅
      遊作為賄選手段之行為。
    3.婦女協會該次活動中所贈送予參加者之夾克，係向證人江
      再發訂購，數量共為450件，另乙○○競選總部亦由甲○○出面，向江再發訂購600件夾克作為競選人員穿著之用
      ，並由甲○○與江再發談妥單價為230元（印字、繡字另
      計）等情，除為甲○○、庚○○所不爭執，核與證人江再
      發證述相符（見原審卷第二卷第264頁）。衡諸常情，大
      量訂購商品時，通常可與商家洽談較有利之價格，商家也
      較願意降價，甲○○為婦女協會前理事長（此業經被告所
      確認），與婦女協會自屬關係密切，其當時又係乙○○競
      選總部之人員，恰巧婦女協會有訂購夾克作為紀念品之需
      求，是甲○○即合併婦女協會與乙○○競選總部訂購夾克
      之數量，要求江再發降低夾克單價，以求減少成本支出，
      並無違常情，而夾克係屬可分之物品，談妥價格後，再由
      婦女協會、乙○○競選總部各自就其所訂購之數量支付貨
      款，實行上並無困難。而本件夾克貨款之支付，據證人江
      再發於原審審理時證述：93年11月19日伊因為要趕銀行三
      點半（軋票），且甲○○與其尚有貨款約18,000、9,000
      元未清，故其即向甲○○表示請她先給付未清之貨款，並
      向甲○○借款應急，因其需要12萬元，故請求甲○○先給
      12萬元；另於93年11月30日，伊再到乙○○服務處收了10
      萬元夾克貨款，600件夾克貨款共12、13萬元，扣除93年
      11月30日之10萬元，其餘部分則由93年11月19日伊向甲○○商借的部分抵銷；在伊認知中，93年11月19日向甲○○
      拿的12萬元與婦女協會訂購之450件夾克並無關係；婦女
      協會訂購之450件夾克，貨款103,500元，係由庚○○另外
      給付等語（見原審卷第二宗第264頁、第265頁、第三宗第
      20頁），參以乙○○服務處付款簽收簿上確記載證人江再
      發在93年11月13日、同年月30日各取走12萬元、10萬元，
      10萬元旁尚註記「衣服外套」（見選偵10號卷第一宗第
      228頁），則乙○○競選總部所訂購之600件夾克所生貨款
      ，應係由甲○○分別於93年11月19日、同年月30日給付，
      而庚○○代表婦女協會所訂購之貨款則由伊另行給付。又
      證人江再發前後曾就夾克貨款開立二張發票，第一張發票
      之開立日期為93年11月18日，數量為1,050件，單價238.
      93元，金額共計250,880元，第二張統一發票開立日期為
      94年1月17日，數量450件，金額103,500元，買受人均係
      婦女協會，此參卷附之統一發票二紙即明（見選偵10 號
      卷第一宗第214頁、第二宗第285頁）。而開立發票之經過
      ，證人江再發於原審審理時證述：93年12月8日上午，庚○○打電話給伊，要伊開婦協的衣服發票過去，因為他們
      需要核銷，伊表示甲○○的發票是否要一同開過去，庚○○表示一起開過去，所以伊就把所有數量加在一起開了一
      張發票，後來庚○○告知伊開錯了，所以伊又重新開了一
      張450件夾克的發票等語（見原審卷第二宗第265頁反面、
      原審卷第三宗第20頁）。再觀諸庚○○所使用之行動電話
      0000000000之通話紀監聽譯文（見93年度他字卷第252 號
      卷第108頁），庚○○於92年12月8日早上致電江再發時，
      僅告知江再發發票抬頭寫婦女協會，且並無確切指示告知
      發票上夾克數量，是以江再發之所以將夾克1,050件全部
      開立一張發票，應係誤認庚○○之意思，以為庚○○所稱
      將甲○○的發票一同開過去，係指開立同一張發票之意。
      蓋庚○○既已指示江再發發票之買受人開立婦女協會名義
      ，欲用以核銷款項，若將乙○○競選總部所訂購之另外
      600件夾克亦加入購買夾克之數量內，將使實際婦女協會
      訂購夾克之數量與發票數額不符，核銷上應會出現困難，
      故庚○○理應不會如此要求開立發票；況且，若婦女協會
      九九重陽活動所贈送之夾克，確係由乙○○為求勝選而給
      付之賄賂物，對於如此法所不許之行為，自當小心謹慎避
      人耳目，豈有明目張膽故意要求將婦女協會、乙○○競選
      總部所購買之夾克開立一張發票，而使人產生賄選聯想？
      此外，公訴人就婦女協會贈送參與九九重陽活動者之夾克
      ，係由乙○○所出資作為賄選之代價一節，尚未能舉證證
      明，是尚難認定九九重陽活動之紀念品夾克，係乙○○為
      達賄選目的所交付之物。
    4.又候選人於競選期間，至各地選民聚集之處拜票請求支持
      ，係屬極其平常之事，乙○○係參選第六屆平地原住民立
      法委員之候選人，是其自會至原住民聚集之處從事競選活
      動，本次九九重陽活動係婦女協會所舉辦，所參加者均係
      北區50歲以上之原住民，此業據婦女協會理事長庚○○於
      檢察官偵訊時證述明確（見選偵10號卷第一宗第167頁）
      ，故可推認該次活動之參與者，有絕大部分應係平地原住
      民立法委員選舉之有選舉權人，是以乙○○與其競選人員
      至該處拜票尋求支持，純屬競選期間候選人之合理競選行
      為，尚難以乙○○及其競選團隊有於中午用餐時間，至九
      九重陽活動會場上台致詞，請參與之原住民同胞在第六屆
      平地原住民立法委員選舉時惠賜乙○○一票，即認該次活
      動係乙○○及其競選團隊為賄選所舉辦。又據庚○○於檢
      察官訊問時供稱：伊係在93年11月13日當天接近中午時才
      告知戊○○乙○○會參加九九重陽活動，因為乙○○要到
      當天接近中午時才能確定他是否能來等語（見選偵10號卷
      第一宗第166頁），核與乙○○供稱伊並非一開始即打算
      參加九九重陽活動，係因93年11月13日原訂之行程未能趕
      上，始改變行程轉至金山地區從事競選活動，而於中午用
      餐時間至九九重陽活動會場拜票等語相符。且乙○○於93
      年11月13日之預定行程，係於當日上午至苗栗南庄參加賽
      夏族矮靈祭後，早上10點趕至臺東參加一修女發願之活動
      ，乙○○選民服務處之特別助理林菁華並幫乙○○訂妥93
      年11月13日立榮航空股份有限公司臺北至臺東之班機，而
      庚○○原本雖有邀請乙○○參與婦女協會九九重陽活動，
      但乙○○並未要求林菁華將九九重陽活動排入行程當中，
      後來因為乙○○沒有趕上臺北飛往臺東之班機，始未至臺
      東，而臨時參加了婦女協會九九重陽活動等情，業據證人
      林菁華於原審審理時證述明確（見原審卷第五宗第129頁
      至第131頁反面），且立榮航空股份有限公司95年1月18日
      立航字第20060027號函，亦說明：乙○○確曾預定93年11
      月13日由臺北起飛至臺東之班機，表定起飛時間為上午11
      時25分，此參上開函文即明（見原審卷第五宗第22頁）。
      從而，乙○○辯稱伊係因完成苗栗行程後，未能趕上原定
      飛往台東之班機，始臨時起意前往金山進行競選活動等語
      ，亦非虛構，益徵該次活動之舉辦原因，應與乙○○競選
      立法委員無涉。
    5.再經辯護人於原審審理聲請傳訊當日參與九九重陽活動之
      洪秀花等18人到庭作證，對於該活動之認知、過程及相關
      了解，其中：
    就本次舉辦「九九重陽敬老」活動之目的，其中證人陳明
      華證述係為重陽節而舉辦（見原審卷第五宗第52頁），證
      人黃榮義、陳美月、白忠愛、拓翠英、張連發、胡田妹、
      潘玉鳳、洪信妹、卓來福、黃田阿銀、王金花等人則純粹
      認為係帶老人家去玩（見原審卷第五宗第97頁反面、第
      100頁、第126頁、第128頁、第130頁反面、第160頁、第
      172頁反面、第175頁、第177頁、第179頁、第181頁反面
      ）；另證人鄭王玉妹證述係敬老尊賢活動（見原審卷第五
      宗第135頁），證人吳金英認為只是出去玩而已（原審卷
      第五宗第158頁）。並無任何人證稱係為了乙○○選舉而
      舉辦該次活動。
    詢及是否有人告知活動係何人招待或何人出錢時，證人即
      陳美月、拓翠英、張連發、鄭黃玉妹、吳金英、胡田妹、
      王金花均表示「沒有」（見原審卷第五宗第100頁、第128
      頁、第130頁反面、第135頁、第158頁反面、第170頁反面
      、第181頁反面）；另因該次活動係透過各地之原住民發
      展協進會幫忙召集，是亦有高金茂、潘玉鳳證稱係協進會
      舉辦、招待（見原審卷第五宗第133頁、第173頁）；卓來
      福、張梅娟則表示係婦女協會所舉辦（見原審卷第四宗第
      18頁、原審卷第五宗第177頁反面）。綜合證人證述，並
      無任何一人證述係乙○○出錢舉辦或招待，是顯見證人亦
      均無該次選舉係乙○○為了選舉而招待原住民遊玩之認知
      。
    又該次活動所贈送之夾克，張照惠、黃榮義、陳美月、白
      忠愛、拓翠英、張連發、鄭王玉妹、胡田妹、潘玉蘭、洪
      信妹、黃田阿銀、王金花、盧振國均證稱在領到夾克時，
      並無人告知發夾克之目的（見原審卷第五宗第60頁、第98
      頁、第100頁反面、第126頁反面、第128頁反面、第130頁
      反面、第135頁反面、第171頁、第173頁、第176頁反面、
      第180頁、第182頁、第184頁反面），另陳明華、吳金英
      、洪信妹、洪秀花證稱該夾克係因婦女協會舉辦而送給老
      人家做紀念（見原審卷第四宗第16頁反面、第五宗第52頁
      、第160頁、第176頁），卓來福更證稱該夾克應係婦女協
      會出錢購買（見原審卷第五宗第178頁反面）。另陳明華
      證稱以往幾乎都有參加婦女協會每年所舉辦之重陽敬老活
      動，幾乎也都有送紀念品，像是肥皂、毛巾類的（見原審
      卷第五宗第53、54頁），鄭王玉妹證稱婦女協會以往也曾
      舉辦過重陽敬老活動，以往之活動也有送紀念品，例如夾
      克（見原審卷第五宗第135頁反面、第136頁）；衡情團體
      舉辦大型活動時，送紀念品予參與者，本屬常態，依上開
      證人證述，發送夾克時，並無人特別告知目的，而參與者
      亦少有詢問，顯見對於婦女協會舉辦此次活動贈送夾克一
      事，本無任何不妥之處。再者，更無任何一人表示夾克係
      乙○○所贈，或以明示或暗示之方式希冀參與者收下夾克
      後即投票予乙○○，益徵公訴人認夾克係被告等人交付之
      賄賂，尚乏所據。
    又前揭證人雖於警察、調查員詢問時，或有該次活動與乙○○有關、由乙○○舉辦、招待等言詞，然經原審進行交
      互詰問程序後，陳明華、黃桂英、白忠愛、張連發、吳金
      英、黃田阿銀均否認彼等於警察、調查員詢問時所為上開
      陳述（見原審卷第五宗第54頁、第95頁反面、第96頁、第
      126頁反面、第131頁反面、第159頁、第176頁、第180頁
      ），復表示遭詢問時非常害怕，或不了解筆錄記載等語，
      且上開證人陳明華、張連發、吳金英、黃田阿銀於原審作
      證時，因為不諳國語，需透過翻譯始能了解辯護人、檢察
      官、原審訊問之意義，而其於警察、調查員詢問時，筆錄
      中並無翻譯在現場之記載，是彼等是否了解詢問人之真意
      ，即有疑義；而本件又查無在警詢、調查員詢問時，上開
      證人所為之陳述有較彼等於原審作證時所為證述較為可信
      之情形，是無法僅以彼等於警詢、調查員詢問時不利於被
      告等之證詞，即據以認定被告等人之犯行。另張照惠證述
      其曾表示該次活動與立委選舉有關，係其心中自行聯想的
      （見原審卷第五宗第60頁），黃榮義表示究竟是否係乙○○招待伊不清楚（見原審卷第五宗第98頁反面），胡田妹
      證述並沒有人告知活動係乙○○招待的（見原審卷第五宗
      第第171頁反面），潘玉鳳證述曾於調查員詢問時所表示
      意會到該次活動與選舉有關，係其自行猜測的（見原審卷
      第五宗第174頁），更有甚者，卓來福證稱係因檢察官向
      其表示若承認犯行，可獲得緩起訴處分，伊才承認收賄等
      語（見原審卷第五宗第178頁）。又黃榮義、吳金英、潘
      玉鳳明確表示不會將該次活動與選舉聯想在一起（見原審
      卷第五宗第99頁反面、第160頁、第174頁），黃天送、高
      金茂證稱不會聯想活動係乙○○舉辦或出錢的（見原審卷
      第四宗第16頁反面、第五宗第134頁反面）。且依卷內證
      據，尚無法認定有任何人直接或間接告知參與活動者，該
      次活動係乙○○舉辦、招待或出資，是縱認有參與者因見
      乙○○到場拜票，而認為活動或與選舉有關，亦係其個人
      認知，無法佐證被告等人有賄選之行為或故意，更無法據
      此認定參與活動者已與被告等人達成投票予乙○○之合意
      。
    是以上開證人證詞觀之，實無從認定該次活動係與乙○○
      選舉有直接之關聯。而經核閱臺灣臺北地方法院檢察署94
      年度選偵字第3號偵辦本次九九重陽活動賄選案件之卷宗
      ，查閱卷內筆錄，其餘參與九九重陽敬老活動旅遊之人，
      亦未證述本件活動確係乙○○為選舉而舉辦、招待，夾克
      係用以賄選，而足以認定被告等人對有投票權人交付賄賂
      而約求投票予乙○○。
    6.又當今現代民主社會，在選舉期間，每個人均可自由選擇
      所支持之候選人，在不違反法律規定之前提下，抒發己見
      或告知他人支持之對象、原因，甚或為所支持之候選人拉
      票，請親朋好友支持，均非法所不許。甲○○為乙○○競
      選總部之工作人員，其陪同乙○○至九九重陽活動會場從
      事競選活動，請求選民支持乙○○，本屬理所當然。又戊○○供稱伊與乙○○私交甚篤，是伊在九九重陽活動中午
      見乙○○到場後，心情愉悅，亦希望乙○○能順利當選，
      始在台上帶領台下民眾，呼喊當選口號「阿美族語MADAMA
      」，亦無超出一般人表達支持特定候選人之合理範圍，是
      甲○○、戊○○雖有前揭公開在九九重陽活動場合呼籲大
      家支持乙○○之行為，亦難遽此即以賄選罪相繩。
    7.又公訴人所舉之其他證據，或在顯現婦女協會、庚○○、
      甲○○帳戶內之資金往來情形，或在表示江再發向其上游
      廠商訂貨之情形，均無從證明被告等人之犯行。再查本件
      檢察官曾以參與九九重陽活動之柯秀妹等136人自白犯罪
      ，而為職權不起訴處分（見原審卷第四宗第172頁至第192
      頁，不起訴處分書），並據以認定被告等人行賄之犯行，
      惟政府舉辦多項原住民之活動，常係相關單位自行負擔費
      用，參與之原住民無庸支付費用，因而柯秀妹等136人參
      與本件九九重陽活動，是否能有乙○○同意以其分配款（
      即動用臺北縣政府93年度地方建設經費）支助活動費用之
      認知，甚或有行賄有投票權人之認知，實不無疑問，參以
      前開證人卓來福之證述，堪認柯秀妹等人應係為圖避免麻
      煩而以自白換取職權不起訴之處分。更且尚有參與本件九
      九重陽活動之郭大博、林阿卻等人因堅稱不知賄選而經檢
      察官以犯罪嫌疑不足而為不起訴處分，黃唐愛玫等人堅稱
      不知賄選仍為檢察官認定有收受賄賂犯行而為職權不起訴
      處分，此有檢察官分別於94年7月20日、95年1月25日所為
      之不起訴處分書共三份在卷可稽（見原審卷第四宗第144
      頁至第171頁、原審卷第五宗第289頁至第295頁），因而
      尚難以柯秀妹等人之自白為認定被告等人行賄之依據。此
      外，尚查無其他證據，足資證明被告等人確有透過舉辦九
      九重陽活動、贈送夾克之手段，以達其賄選目的，亦無從
      認定參與活動之原住民有與被告等人達成投票予乙○○之
      合意，實難認乙○○、甲○○、庚○○、戊○○等人共同
      觸犯公職人員選舉罷免法第90條之1第1項之投票行賄罪。
  (二)公訴意旨(二)部分：
    己○○有於如附表所示之時間、地點，期約並交付賄賂予辛○○○、丙○○、癸○○、壬○○、丁○○等人，前已敘及
    ，惟己○○、辛○○○、丙○○、癸○○、壬○○、丁○○
    等人，均無人敘及在期約或交付一千元賄款之過程中，有乙○○在場，或乙○○知悉此事，而己○○本身為了支持特定
    之候選人，希冀其能當選，而在乙○○不知情之情形下，給
    付賄款予有投票權之人，亦不無可能，故而雖然己○○交付
    賄款予辛○○○等人，係要求彼等投票予乙○○，惟尚難以
    此即認定乙○○與己○○有期約或交付賄賂予有投票權之人
    約為一定投票權行使之概括犯意聯絡。而公訴人亦未能提出
    其他佐證證明乙○○有與己○○共犯公職人員選舉罷免法第
    90條之1第1項之投票行賄罪，自難認乙○○有公訴人所指之
    犯行。
  (三)從而，本件尚乏積極證據足資證明乙○○、甲○○、庚○○
    、戊○○等人有上開公訴意旨所述之犯行而涉犯公職人員選
    舉罷免法第90條之1第1項之投票行賄罪，揆諸首揭規定及說
    明，原審對乙○○、甲○○、庚○○、戊○○等人為無罪之
    諭知，核無不合。
六、檢察官提起上訴略以：(一)93年11月13日重陽敬老活動，業已
    因為乙○○的參與，及現場「MADAMA」之呼喊口號，而變質
    ，使其變成立法委員的競選活動；(二)該次活動之參與人，並
    未支付任何費用，已是一種意外之利益，而因為乙○○、戊○○在現場從事競選活動，客觀上已足以使人聯想到候選人
    乙○○與該利益之關係，縱使參與人沒有因而決定要投票的
    對象，仍不得認定其非以招待之方式行賄選事實；(三)乙○○
    是什麼時候決定到重陽敬老活動現場從事競選活動，或即使
    是臨時起意，也不能做為對被告等4人有利事實之認定；(四)
    本件客觀事實為乙○○建議臺北縣政府支付「補助地方建設
    經費」補助婦女協會之活動，參與該次活動之人員，均係無
    需支付對價，而可以受旅遊招待，而乙○○進而將該次重陽
    敬老活動結合競選活動；綜合觀之，一般智識之人，均能聯
    想到該次活動係他人給予之恩惠，而受有該恩惠之原因係有
    投票權而來，無論經費之來源為何，均不能否認舉辦該活動
    係乙○○等人之恩惠，則此部分事實業已該當於投票賄賂罪
    之構成要件，指摘原審諭知被告乙○○、庚○○、甲○○、
    戊○○四人無罪，係屬不當云云。惟婦女協會之舉辦活動，
    曾接受原住民委員會、臺北縣政府等其他單位補助，以往參
    加者係免費參加，非僅有此次重陽敬老活動而已，乙○○之
    至金山參與活動，導因於取銷原訂前往臺東之行程，係屬偶
    然，不能因乙○○到場，即認此次活動係由乙○○主導，並
    認參加者係接受賄選，前皆已敘明，檢察官之上訴理由，尚
    無可採，應予駁回。
據上論斷，應依刑事訴訟法第368條，判決如主文。
本案經檢察官劉斐玲到庭執行職務。
中    華    民    國     95    年    10    月    3    日
                  刑事第十一庭審判長法  官  張連財
                                    法  官  楊照男
                                    法  官  林明俊
以上正本證明與原本無異。
庚○○、甲○○、己○○、乙○○、戊○○部分如不服本判決，
應於收受送達後10日內向本院提出上訴書狀，其未敘述上訴之理
由者並得於提起上訴後10日內向本院補提理由書（均須按他造當
事人之人數附繕本）。
曾菊蘭、癸○○、丙○○、丁○○、壬○○部分不得上訴。
                                    書記官  蕭進忠
中    華    民    國    95    年    10    月    11    日
附表：
┌──┬─────┬────────┬────────────┬────────────┐
│編號│ 投票權人 │   賄選時間     │       賄選地點         │       賄選情形         │
│    │          │                │                        │                        │
├──┼─────┼────────┼────────────┼────────────┤
│ 一 │ 辛○○○ │九十三年十一月十│ 台北縣汐止市○○○路三 │ 己○○交付一千元予陳曾 │
│    │          │四日            │ ○二巷七號一樓         │ 菊蘭，要求陳曾蘭投票予 │
│    │          │                │                        │ 乙○○                 │
├──┼─────┼────────┼────────────┼────────────┤
│ 二 │ 丙○○   │選舉期間內不詳時│ 台北縣汐止市○○○路三 │ 己○○交付一千元予沈阿 │
│    │          │間              │ ○二巷五號二樓         │ 玉，要求丙○○投票予宋 │
│    │          │                │                        │ 進財                   │
├──┼─────┼────────┼────────────┼────────────┤
│ 三 │ 癸○○   │九十三年十二月初│ 台北縣汐止市○○○路三 │ 己○○交付一千元予黃政 │
│    │          │某日            │ ○二巷一號二樓         │ 勇，並以手勢比二號，要 │
│    │          │                │                        │ 求癸○○投票予二號候選 │
│    │          │                │                        │ 人乙○○。             │
├──┼─────┼────────┼────────────┼────────────┤
│ 四 │ 丁○○   │九十三年十二月初│ 台北縣汐止市○○○路三 │ 己○○交付一千元予林阿 │
│    │          │某日            │ ○二巷十號二樓         │ 基，要求丁○○投票予宋 │
│    │          │                │                        │ 進財                   │
├──┼─────┼────────┼────────────┼────────────┤
│ 五 │ 壬○○   │九十三年十二月五│ 天主教三光新村教會、台 │ 己○○先於九十三年十二 │
│    │          │日（期約）、同年│ 北縣汐止市○○○路三○ │ 月五日在壬○○前往天主 │
│    │          │月十二日（交付）│ 二巷四號               │ 教三光新村教會作禮拜時 │
│    │          │                │                        │ ，告知壬○○立法委員選 │
│    │          │                │                        │ 舉時要投給乙○○，投完 │
│    │          │                │                        │ 票後會給其一千元，而期 │
│    │          │                │                        │ 約為一定投票權之行使。 │
│    │          │                │                        │ 復於九十三年十二月十二 │
│    │          │                │                        │ 日，壬○○做完禮拜後， │
│    │          │                │                        │ 己○○在台北縣汐止市樟 │
│    │          │                │                        │ 樹二路三○二巷四號陳蓮 │
│    │          │                │                        │ 妹住處，交付壬○○賄款 │
│    │          │                │                        │ 一千元                 │
└──┴─────┴────────┴────────────┴────────────┘
附錄本案論罪科刑依據之法條：
94年11月30日修正前公職人員選舉罷免法第90條之1第1項
對於有投票權之人，行求期約或交付賄賂或其他不正利益，而約
其不行使投票權或為一定之行使者，處5年以下有期徒刑，得併
科新臺幣40萬元以上400萬元以下罰金。
刑法第143條第1項：
有投票權之人，要求、期約或收受賄賂或其他不正當利益，而許
以不行使其投票權或為一定之行使者，處3年以下有期徒刑，得
併科5千元以下罰金。


司法院資訊處製作；財團法人民間司法改革基金會備份。
